【裁判字號】    94,重上更(三),104
【裁判日期】    950809
【裁判案由】    偽造文書等
【裁判全文】
臺灣高等法院刑事判決           94年度重上更(三)字第104號
上  訴  人
即  被  告  乙○○
選任辯護人  徐正安  律師
右上訴人因偽造文書等案件，不服臺灣臺北地方法院85年度訴字
第2061 號，中華民國87年3月30日第一審判決（起訴案號：臺灣
臺北地方法院檢察署85年度偵字第14717、21728號），提起上訴
，判決後，經最高法院第3次發回，本院判決如左：
    主  文
原判決關於乙○○部分撤銷。
乙○○無罪。
    理  由
一、公訴意旨略以：褚一飛（已於民國86年8月6日死亡，經原審
    法院判決不受理確定）為臺北市餐飲職業工會（設於臺北市
    ○○○路9 號4樓之2，下稱餐飲工會）理事長。民國（下同
    ）72年12月19日（起訴書誤載為73年），工會決議由會員募
    集資金購地籌建伊尹祖師廟（下稱「祖師廟」），委任褚一
    飛負責購買土地及興建祖師廟事宜，詎褚一飛竟與地主即乙
    ○○共同意圖為自己不法之所有，明知乙○○所有坐落桃園
    縣龜山鄉○○○段陳厝坑小段第380 號等44筆土地係位於都
    市計劃法保護區內之土地，依法不得破壞地形或改變地貌，
    尤不得興建房舍，褚一飛竟隱暪該項事實，使工會陷於錯誤
    而決議以新臺幣（下同）57,632,050元之高價向乙○○購買
    上開土地作為興建祖師廟之用地，並於75年4月8日信託登記
    為褚一飛之名義。75年間褚一飛委託乙○○在前開土地進行
    整地以興建祖師廟，因上述土地係於都市計劃法保護區內，
    依法不得挖掘土地，臺灣省政府住宅及都市發展局（下稱臺
    灣省住都局）亦於78年間來函制止，此後祖師廟之工程實際
    上並無具體之進展，惟褚一飛仍指示不知情之工會出納陸續
    支付上開工程款至80年6月止，總計使乙○○獲取工程款69,
    919,691 元及雜支13,046,496元等不法利益。褚一飛與乙○
    ○二人猶不知足，於80年11月26日工會第9 屆理監事會議中
    ，由褚一飛在會中提案稱，祖師廟以估價單核銷整地工程款
    7 千餘萬元，財政部臺北市政府國稅局認為違反營利事業所
    得稅之規定，必須補稅云云，乃要求工會支付該項補稅款，
    使不知情之理監事均陷於錯誤而同意於工會收到補稅單後墊
    付該稅款。褚一飛與乙○○遂於81年1 月間共同偽造財政部
    臺北市政府國稅局75年及76年營利事業所得稅結算稅額繳款
    書，表明祖師廟應補繳稅額為26,021,640元，再由褚一飛以
    時間急迫為由，指示工會出納趙育華至華南商業銀行中華路
    辦事處工會存款帳戶轉帳購買臺灣銀行面額26,021,640元之
    支票1紙，俟趙育華交付褚一飛支票後，褚一飛即於81年1月
    14日將該支票存入乙○○在第一銀行之存款帳戶內，並偽造
    第一商業銀行總行儲蓄部代收稅款章加蓋於上述繳款書上，
    交付趙育華登帳核銷，足以生損害於財政部臺北市政府國稅
    局及第一銀行公文書之正確性等情，因認乙○○涉有刑法第
    216條、第211條、第217條第1項、第339條第1項等罪嫌。
二、按犯罪事實應依證據認定之，無證據不得認定其犯罪事實，
    ；又不能證明被告犯罪，者應諭知無罪之判決，刑事訴訟法
    第154條第2項、第301條第1項分別定有明文。次按認定犯罪
    事實所憑之證據，雖不以直接證據為限，間接證據亦包括在
    內，然而無論直接或間接證據，其為訴訟上之證明，須於通
    常一般之人均不致有所懷疑，而得確信其為真實之程度者，
    始得據為有罪之認定，倘其證明尚未達到此一程度，而有合
    理之懷疑存在時，事實審法院在心證上無從為有罪之確信，
    自應為無罪之判決（參照最高法院76年度臺上字第4986號判
    例）。
三、公訴人認被告涉犯上開罪嫌，無非係以：(一)上開土地確係都
    市計劃法所列保護區內之土地，不得挖掘開墾或興建任何建
    築法，有台灣省政府住宅及都市發展局78年8月8日住都管字
    第37840號函、78年8月29日住都管字第39505號函各1份附卷
    可稽，被告等以上述高價買賣該筆土地，顯有不法所有之意
    圖。(二)祖師廟之興建工程僅止於整地，且中途即為台灣省政
    府住宅及都市發展局明令制止，無法繼續施工，但同案被告
    褚一飛仍繼續指示出納支付被告乙○○等人鉅額工程款；業
    據證人胡木、黃興福及陳美幼證述明確，且有工會80年11月
    22日北市餐工字第80327 號函及台灣省政府住宅及都市發展
    局前述函件各1 份附卷可憑，則被告等以單純之整地詐取工
    會上開鉅額工程款，難謂無不法所有之意圖。(三)上述繳款書
    及其上第一銀行之收款印章均係偽造，業據證人彭桃嗚指證
    甚明，且有該繳款書、財政部台北市政府國稅局85年4月5日
    財北國稅審壹字第85120865 號函、85年1月13日財北國稅審
    壹字第85004758號函及第一銀行85年1月25日12字第00965號
    函各1 份附卷可據。(四)有關由工會墊付補稅款係由褚一飛於
    工會理監事會議中提議，並手持該偽造之繳款書指示工會付
    款，再匯入被告乙○○在第一銀行之帳戶；業據被告乙○○
    供承不諱，且經證人趙育華、黃興福、徐家沅證述綦詳，並
    有上述會議紀錄及第一銀行對帳單各1 份附卷可資佐證。(五)
    被告乙○○於調查局詢問時堅稱右開匯款係褚一飛償還之債
    務，其未見過戴志祥云云。但被告乙○○於偵查中則改稱係
    戴志祥及秦將（已歿）所償還之債務，上段已有矛盾；且被
    告乙○○供述戴志祥付款之過程與被告褚一飛於隔離訊問時
    之供述情節不同，被告之辯解顯係臨訟串證之言。(六)有關祖
    師廟之函件均以工會之地址為準，業據證人徐家沅、趙育華
    、何錦雪及黃興福證述明確，則被告褚一飛所辯上開繳款書
    係投寄其住所一節，即與事實有悖；況被告褚一飛始終無法
    提供財政部台北市政府國稅局郵寄上開繳款書之相關證據，
    顯無法確認其而言為真實等證據為其主要論據。
四、訊據上訴人即被告乙○○對其將上開土地賣與臺北市餐飲工
    會，並曾從事整地工程，及收受上開支票等事實固均坦承不
    諱，但堅決否認有何詐欺取財及偽造文書等犯行，辯稱：其
    係分批將前開土地出售與臺北市餐飲工會，出售前已告知褚
    一飛土地為保護區之土地，褚一飛並曾委託代書梁世河查詢
    土地資料，並未施用詐術，且該44筆土地每坪僅以1,222 元
    出售予餐飲工會，該工會嗣後已將土地以三億餘元轉售他人
    ，並無低價高賣情形；又土地出售後，其僅承做整地、開闢
    道路、停車場柏油鋪設、廟宇翻建及水池等工程，收取工程
    款數百萬元，76年以後因前往越南投資，未繼續承包祖師廟
    工程，由褚一飛等直接與其所雇之工人胡木洽商施工；另褚
    一飛、秦將、戴志祥三人合夥經營餐廳，曾多次向其借款，
    總計2,600 餘萬元，嗣後由褚一飛、秦將、戴志祥三人一同
    交付前開臺灣銀行支票以清償債務，至於該紙支票之來源如
    何其並不知情等語。經查：
  (一)被告被訴出售土地詐欺部分：
  (1)按「土地權利關係人為促進其土地利用，得配合當地分區發
    展計畫，自行擬定或變更細部計畫，並應附具事業及財務計
    畫，申請當地直轄市、縣 (市)( 局)政府或鄉、鎮、縣轄市
    公所依前條規定辦理。」，又「特定專用區內土地及建築物
    ，不得違反其特定用途之使用。」，分別為被告出賣系爭土
    地時之都市計畫法（62年9月6日修正公布）第24條、第38條
    所明定。是都市計畫區內之土地所有人並非不得使用所有之
    土地，僅係不得違反特定用途之使用，而且土地所有人亦得
    依循法定程序向主管機關申請變更細部計畫達成利用土地之
    目的。
  (2)另據卷附桃園縣政府及臺灣省住都局之函文所示（見偵查卷
    第242至246頁），餐飲工會在上址興建祖廟時，係因未依規
    定申請許可即施工整地，而遭制止，並非該等土地不得為利
    用及建築行為，且被告出賣與餐飲工會之系爭44筆土地，其
    中坐落桃園縣龜山鄉○○○段陳厝坑小段第366 號土地之地
    目為建地，其上原即有門牌號碼為龜山鄉○○路216、217、
    218號之房屋1 棟（建號143號），且該棟建物連同前開土地
    一併賣與餐飲工會，並信託登記為褚一飛所有，有臺灣桃園
    地方法院84年度認字第12517 號認證書所附由褚一飛出具予
    餐飲工會之承諾書附表可稽（見偵查卷第256至259頁），並
    有臺灣省住都局之會勘紀錄影本（見偵查卷第248 頁）、現
    場照片、原審勘驗筆錄可憑（見原審卷第65至68頁、第83至
    86頁），似非不得建屋使用，檢察官並未查明系爭44筆土地
    所屬都市計畫之分區使用及限制情形，即遽認該44筆土地均
    不得破壞地形、地貌，不得興建房舍云云，已嫌無據。
  (3)再據被告乙○○堅稱當時已告知褚一飛系爭土地係保護區內
    之土地，並交付土地資料供查證，且依土地現狀出賣交付，
    並無隱瞞等語，且同案被告褚一飛於原審亦供稱：被告有講
    土地是保護區，其有查過土地用途，都是都市計畫區內，是
    全權委託代書去查的等語（見原審卷第22頁），核與被告辯
    解之情節相符；另本件土地買賣係由黃世昌居間介紹，餐飲
    工會理監事會議決議購買系爭土地前，多位理監事均曾前往
    現場勘查，亦據證人黃世昌及葉烈功（已更名為葉橋宏）分
    別結證證述屬實（見原審卷第130頁、本院上更(一)卷第87 頁
    ）；足見被告出售系爭土地與餐飲工會時，對於系爭土地之
    地目、屬於都市計畫保護區內之土地及使用現狀等情事並無
    隱瞞，已難認被告有施用詐術之情。
  (4)又依證人即餐飲工會前常務理事葉烈功於原審結證稱：先將
    土地買起來，以後等變更，我們知道是保護區等語（原審卷
    第60頁），於本院更一審時亦結證稱：買時不知是保護區，
    因當時不了解確實的地目，所以開會時才說如果是保護區再
    申請，因為那裡有一個小廟在那裡，我們想可以買起來、蓋
    起來，所以才開會決議交給他們三人（指褚一飛、秦將、戴
    志祥）處理，當時沒看到土地權狀，但有考慮過這種情形。
    價格不記得，是大會開會後交由理監事執行，請他們三人與
    地主協調等語（見上更(一)卷第88頁），足見本件土地買賣事
    宜，實際均係由褚一飛、秦將、戴志祥等人接洽處理，餐飲
    工會之其餘理監事即使並非明知系爭土地位於保護區內，然
    理監事會議決議購買土地時既已考慮此種情形，並決議先行
    購買嗣後可再辦理申請手續，則餐飲工會之理監事決議購買
    系爭土地時，亦無陷於錯誤之可言。
  (5)至餐飲工會之前理事蔡耀德、邱福來、王政哲、李鐸、何家
    濟、施達友及監事黃興福雖均證稱理事會決議買土地時，並
    不知該土地是保護區內之土地等語（見原審卷第110至114頁
    ），然實際接洽購地者係褚一飛、秦將、戴志祥三人，已據
    證人葉烈功、徐家沅供明，而該祖師廟籌備委員會之委員為
    褚一飛、秦將、葉烈功、李機成、及蔡耀德，亦有協議書及
    籌備委員會委員名冊可考（見偵查卷第265、266頁，上更(一)
    卷第142 頁），其餘諸人既未參與籌建及購地事宜，自未必
    完全知悉相關事宜，且縱然褚一飛知悉系爭桃園縣龜山鄉○
    ○○段陳厝坑小段第380 號等44筆土地係保護區之土地，而
    未將此一事實告知其餘之理監事，茍其有不法私心，亦與被
    告有無詐欺犯行無關，自不能執此被而為不利於被告之認定
    。另證人即承辦代書梁世河雖結證稱：餐飲工會知否系爭土
    地為保護區乙節，其並不知情等語（見上訴卷第175 頁反面
    ），即與前述事證不相符，亦不足資為不利於被告之論據。
    此外，公訴人復未舉證證明系爭土地之合理市價究竟如何，
    即遽認餐飲工會係以高價購買上開土地，殊屬無據。
  (二)被告被訴祖師廟興建工程詐欺部分：
  (1)公訴人就被告如何詐得工程款69,919,691元及雜支13,046,4
    6 元等不法利益之情，並未舉出餐飲工會歷年之相關帳冊、
    收支憑證等付款資料，證明餐飲工會實際總共支付被告工程
    費用之金額，亦未提出相關工程合約、估價單等證據資料證
    明被告實際承包施工之項目如何，即認被告自餐飲工會詐取
    工程款69,919,691元及雜支13,046,496元等不法利益，已屬
    無據。
  (2)據褚一飛於調查處供稱「…故自75年起，委託謝某承建整地
    及水土保持工程，至76年間，本會為節約建廟經費，即直接
    與乙○○之僱工胡木及謝金獅洽商，請渠等代為僱工購料，
    承包整地迄今。」等語（見偵查卷第7 頁），而與被告所辯
    情節相符，可見自76年間起餐飲工會整建祖師廟之工程，係
    直接委由胡木及謝金獅等人承包施作，與被告無關，故褚一
    飛在調查處所供關於餐飲工會共支付工程款約69,919,691元
    ，及雜支13,046,496元部分，縱然屬實，該等款項亦顯然並
    非全數由被告領取。
  (3)又據證人胡木於調查處證稱：「…自76年至79年3 月份該工
    會通知我暫時停工止，皆係由我負責為該工會代為尋工，購
    料從事伊尹廟整地興建工程」，並坦承自76年至79年1 月份
    向餐飲工會報領工資款32,485,039元等情（見偵查卷第33、
    34頁），而胡木因未依規定申請營業登記，且於76年11月至
    80年1 月間承包臺北市餐飲業工會伊尹祖師廟工程收入工程
    款52,795,101 元，逃漏營業稅2,639,755元，經臺北市稅捐
    稽徵處裁處罰鍰在案，亦有臺北市稅捐稽徵處82年營違字第
    820289號處分書可稽（見偵查卷第50頁）；再依證人即餐飲
    工會會計何錦雪供稱：謝金獅係本會伊尹祖師廟建廟工之承
    包工程包商，因79年間經調查時發現謝金獅於承包前述工程
    時未開發票予本會，而謝金獅遭補罰稅款，因此我才會將上
    述繳稅之會計帳註記謝金獅案件等語（見偵查卷第26頁）；
    證人即餐飲工會前出納陳美幼亦先後證稱：建廟工程先後發
    包與被告、胡木、謝金獅，該等三人均曾請領工程款等語（
    見偵查卷第31頁、第213 頁）；均堪認祖師廟之整地興建工
    程自76年以後係由胡木、謝金獅等人承做，被告並未參與施
    作。至胡木雖於偵查中否認由其承包工程，供稱是餐飲工會
    自行請工人施工等語（見偵查卷第129 頁），然亦未曾指稱
    工程有由被告承包施作之情，而證人陳美幼之證詞僅能證明
    被告乙○○曾領取過工程款，證人黃興福之證詞亦僅能證明
    祖師廟之興建整地花費數千萬元，均不能證明被告有未實際
    施工而領取鉅額工程款及雜支之詐欺犯行。
  (4)至被告於調查局固供明其承包祖師廟建廟整地工程，包括整
    地、開闢工程、原廟宇翻修工程、道路及停車場之柏油之舖
    設、周邊水土保持坡崁工程、廟旁水池工程之擴建等，均已
    完工，工程款業已領訖一節，惟其當時業已說明褚一飛等人
    之後為節省支出，即與胡木接洽，其未再參與上開工程等語
    （見偵查卷第12頁），被告嗣復闡述，其僅領取工程款數百
    餘萬元，76年以後因其前往越南投資，未繼續承包祖師廟工
    程等語（見上更(一)卷第34頁、上更(二)第23頁），核與褚一飛
    於調查處陳稱：自75年起委託被告承建整地及水土保持工程
    ，然至76年間，為節約建廟經費，即直接與胡木及謝金獅洽
    商等語相符。再參以證人胡木於調查處證稱：自76年至79年
    3 月份，皆係由伊負責從事伊尹廟整地興建工程，並坦承自
    76年至79年1 月份向餐飲工會報領工資款32,485,039元等情
    ，均如前述，顯見自76年間起，餐飲工會整建祖師廟之工程
    係直接委由胡木及謝金獅等人承包，與被告無涉，益見餐飲
    公會於80年11月26日所召開之第9 屆第12次理監事會議紀錄
    載明該會以估價單核銷之工程款計7 千餘萬元（見偵查卷第
    12、33、37頁），並非全數均由被告領取，可以認定。而依
    卷附之勘驗筆錄及照片顯示，現場只闢有產業道路、排水溝
    及擋土墻四處、祖師廟之外觀老舊，然該勘驗筆錄之勘驗日
    期為86年5月3日，距被告完成其所承包之工程已有10年之久
    ，況被告僅承作少部分工程，是上開照片亦難執為認定被告
    有詐欺犯行。
  (三)被告被訴偽造稅單詐欺部分：
  (1)褚一飛於81年1 月間向餐飲工會提出之財政部臺北市國稅局
    營利事業所得稅結算稅額繳款書（下稱稅額繳款書），及事
    後交付餐飲工會核銷時在繳款書上蓋用之第一銀行代收稅款
    稅戳，雖經查明均屬偽造，而本案之相關證人戴志祥、秦將
    均於本案發覺之前死亡，褚一飛亦於原審審理中死亡，有各
    該戶籍資料在卷可按，是被告及褚一飛所供部分情節已無法
    查證。然該偽造之稅額繳款書係由褚一飛提出，並指示出納
    趙育華購買同額之臺灣銀行支票支付，趙育華購買之支票係
    交予褚一飛，事後蓋有偽造稅戳之繳款書亦係由褚一飛交予
    趙育華登帳核銷等事實經過，業據褚一飛供承不諱，並經證
    人即餐飲工會總幹事徐家沅、監事黃福興、會計何錦雪、出
    納趙育華分別於調查處及偵查中證述一致（分見偵查卷第 3
    至5 頁、第18頁、第22頁、第24頁、第27頁反面、第28頁、
    第226 頁，原審卷第22頁）。又褚一飛雖陳稱該稅額繳款書
    係郵寄其住所信箱云云，惟又稱信封已不存在（見偵查卷第
    5 頁），且伊尹祖師廟並非營利事業單位，未辦理登記，亦
    未申請扣繳單位統一編號，亦無營利事業所得稅申報紀錄，
    有財政部臺北市國稅局函可稽（見偵查卷第43頁），伊尹祖
    師廟籌備委員會亦未辦理法人登記，有關函件均使用餐飲工
    會地址聯繫，業經證人徐家沅、趙育華、何錦雪、黃興福一
    致供明，故褚一飛所供在其住所收受該繳款書之情節，顯然
    與事實不符，難以採信。惟由上開事證，僅足認係褚一飛涉
    嫌偽造繳款書向餐飲工會詐欺款項及偽造稅戳核銷之犯罪嫌
    疑重大，尚無法證明被告與褚一飛間有何共同犯意聯絡及行
    為分擔。
  (2)上開臺灣銀行支票係由被告存入帳戶提領之事實，固為被告
    坦承不諱，惟被告始終堅決否認有何詐欺犯行，辯稱：褚一
    飛、戴志祥、秦將三人合夥經營餐廳共同向其借款，而交付
    該紙支票作為清償之用，並不知支票來源等語。然據證人陳
    美幼於偵查中證稱：關於購地款項係由被告親自領款，而被
    告承包工程之工程款有時係被告前來工會領款，有時係由褚
    一飛持經被告簽字之估價單，要其將工程款匯入褚一飛個人
    在彰化銀行古亭分行之甲存帳戶內，褚一飛並稱其會自行與
    被告結算等語（見偵查卷第31頁、第214 頁）；足見被告與
    褚一飛間有金錢往來，否則被告之工程款豈由褚一飛代領？
    ；再被告與秦將間於74年至75年間確有金錢往來之情，此有
    臺北國際商業銀行社子分行北商銀社字第1169號函所附三張
    被告簽發由秦將背書領取之支票影本在卷可稽（見上訴卷第
    50至53頁）。又據卷附由秦將背書取款之3 紙支票，其面額
    分別為16萬元（74年7月21日）、40萬元（74年8月24日）、
    60萬元（74年9月4日）共計116 萬元（最高法院誤為三紙支
    票共計700960元），與其所謂之借款2600餘萬元相去甚遠，
    且與被告所稱於72年間借錢予秦將等人時間點或其他借錢情
    節不同，然被告係於85年間偵查中所稱上開借款情節，衡諸
    常情，任何人何能對十一年前所發生之陸續借貸金錢之時間
    準確敘明無誤？況被告與秦將間確有金錢往來之情，已有上
    開支票可證，被告所辯，非全然無據，尚不能以被告於十餘
    年後無法提供全部之金錢借貸資料，而認被告所辯毫無可採
    。又被告於73年至75年間固有多次違反票據法之前科紀錄，
    然觀之卷附被告之支票存戶歷史交易明細表所示（見原審卷
    第138至149頁），自74年8月間起至75年9月間止，其簽發之
    之票均有正常提兌，且每日有多筆款項出入，顯見其商業活
    動頻繁，交易正常，雖其有多次違反票據法之前科紀錄，然
    均能繳清每案所判處之罰金，有被告刑案紀錄簡覆表在卷可
    按，益可見被告當時經濟財務狀況並非不佳，況其於74、75
    年間出售系爭土地即有大筆金額收入，自有能力出借款項予
    褚一飛等人，是被告所稱有借款二千餘萬元予褚一飛等人，
    應非無據。再關於被告所稱之金錢往來之對象褚一飛、秦將
    、戴志祥三人均已死亡，無從查證，而被告復無自證無罪之
    義務，自不得以其無法證明有金錢借貸予褚一飛、秦將等人
    之全部事實，即認被告所辯不可採，而遽認被告有與褚一飛
    詐領款項。由上可證，被告確與褚一飛、秦將等人有金錢往
    來之情。
  (3)又褚一飛、戴志祥、秦將三人均參與向被告購地及籌建祖師
    廟等事宜，三人相互間即與被告聯繫機會密切等情，且褚一
    飛於本案偵、審中雖表示不知支票何以存入被告帳戶，僅陳
    稱其係將支票交予已死亡之戴志祥繳款，再由戴志祥交還稅
    單表示繳稅完畢等語，其將此部分之關鍵事實悉數推諉於戴
    志祥，而戴志祥在本案發現前已死亡而無從查證，且此部分
    之事實經過，攸關褚一飛本身是否涉犯本案罪責，是褚一飛
    此部分供述是否屬實，顯然存疑。再被告果係與褚一飛共謀
    犯罪，則被告提領支票後理當將部分或全部款項交予褚一飛
    始合常情，然查該紙支票係於81年1 月14日存入被告在第一
    銀行總行儲蓄部開立之271456號帳戶內，次日即由被告提領
    現金16,000,000元，餘10,000,000元則轉定期存款，嗣後陸
    續將定存解約提現，其間定期存款於81年8 月25日由第一銀
    行儲蓄部襄理甲○○代辦質借200 萬元，次日並由被告帳戶
    內提領75萬元、49萬元及76萬2,300元，由甲○○自留101萬
    0670元，並分別將前述款項中之49萬元匯給財政部臺北市國
    稅局稅務員羅松田，將50萬1,630 元匯給第一銀行長安分行
    領祖陳美良，有往來明細資料、存入憑條、取款條、代收入
    傳票、授信申請書等可按（見偵查卷第168至208頁），而關
    於甲○○代為經手處理部分，其中羅松田匯款部分係受被告
    委託代為償還債務，陳美良部分係甲○○曾向陳美良借款轉
    借予被告，故匯入陳美良帳戶清償，其餘金額則係清償被告
    對甲○○之欠款等情，業據證人甲○○、陳美良結證在卷屬
    實（見偵查卷第228頁反面、第229頁，上訴卷第175 頁，本
    院94年8月31日筆錄第3至5頁）。又被告雖於81年1月14日在
    第一銀行儲蓄部開設帳戶，當日亦即褚一飛命工會人員向銀
    行轉帳購買該張二千六百餘萬元台銀支票，並隨即存入該支
    票，而系爭之偽造繳款書亦蓋上偽造之81年1 月14日一銀儲
    蓄部收款戳章，由褚一飛交給餐飲工會核銷，翌日被告即提
    領逾半現款及辦理定期存款，數日後又以定期存款辦理質借
    ，所得款項由甲○○分取，並匯給陳美良、羅松田，其各行
    為之時間固屬十分緊密，然此亦僅能認被告因與第一銀行儲
    蓄部襄理甲○○係舊識，兩人復有金錢往來，為便於代被告
    處理清償借款之事，或為其身為銀行襄理之業務績效，被告
    始在第一銀行儲蓄部開戶，此乃人之常情，斷不能以此即認
    被告專為此筆餐飲工會被詐取之款項而開戶。至將系爭支票
    存入被告上開帳戶所填載之「活期儲蓄存款存入憑條」及提
    取存款之「活期儲蓄存款取款條」多張，其上「乙○○」筆
    跡與被告歷審之簽名不同，而與甲○○之筆跡相似，而甲○
    ○又係該第一銀行儲蓄部襄理，然此亦僅能認偽造繳款書上
    之一銀儲蓄部收款戳章是否與甲○○有關，或甲○○與涉犯
    嫌疑重大，在無其他積極證據足以證明被告有參與偽造繳款
    書上之一銀儲蓄部收款戳章及詐取款項之犯行，尚不能僅以
    被告在該第一銀行開戶並存入系爭支票並提領部分現款，即
    遽認被告有參與偽造繳款書上之一銀儲蓄部收款戳章及詐取
    款項之犯行。
  (4)再者，被告於81年1 月15日所提領1千6百萬元之用途，業經
    被告於本院前審供承，其係因當時在越南經商，故該金額應
    係匯至該地，並無流向褚一飛、戴志祥、秦將等語（見上更
    (二)卷第24頁），被告雖未提出相關證據以供調查，但亦查無
    其他積極證據足以證明被告有將款項流向褚一飛、秦將、戴
    志祥等人之事實，是亦不能以此遽認被告參與上開起訴之犯
    行。
  (5)至被告關於該紙臺銀行支票係由褚一飛或戴志祥交付等細節
    ，前後供述雖非完全一致，然被告事後已供稱交付支票時係
    褚一飛、戴志祥（見上訴卷第176 頁反面），按被告既然主
    張褚一飛、戴志祥、秦將等人係合夥經營餐廳而共同向其借
    款，並共同與其碰面交付該紙支票作為清償之用，則其就有
    一同前來，由戴志祥交付支票，其即將支票存入銀行等語（
    見偵查卷第238 頁），有關債務之處理事宜，主觀上已將褚
    一飛、戴志祥等人視為一夥，故其關於該紙支票係由褚一飛
    或戴志祥交付之細節之供述或未至詳盡，然實質上並無重大
    瑕疵可言，且與被告是否偽造繳款書上之收受稅戳，及向餐
    飲工會詐欺等犯罪事實，並無必然之關聯性，尚不得執此即
    採為不利於被告之認定。又褚一飛雖對被告提起詐欺告訴（
    85年度偵字第21728 號），然其告訴內容並無任何證據足以
    證明與事實相符，且褚一飛係因本案遭偵查後始對被告提出
    告訴，其目的無非係欲藉此作為卸免己責之圖，情跡灼然，
    自亦不能作為不利於被告之認定。
  (四)綜上所述，公訴人所提出證據，未達於一般之人均不致有所
    懷疑，而得確信其為真實之程度，應認有合理懷疑之存在，
    依上開說明，尚不能證明被告確有公訴人所指之犯罪事實。
    此外，復查無其他積極確切之證據，足以證明被告有公訴人
    起訴之犯行，不能證明被告犯罪，自應為被告無罪之諭知。
五、原判決未予詳察，遽行對被告論科，自非允洽，被告提起上
    訴，否認犯罪，指摘原判決不當，為有理由，自應由本院將
    原判決關於被告部分撤銷，改諭知被告乙○○無罪之判決。
據上論斷，應依刑事訴訟法第369條第1項前段、第364條、第301
條第1項，判決如主文。
本案經檢察官林炳雄到庭執行職務。
中    華    民    國    95    年    8     月    9     日
                  刑事第10庭    審判長法  官  劉景星
                                      法  官  陳博志
                                      法  官  李春地
以上正本證明與原本無異。
檢察官如不服本判決，應於收受送達後十日內向本院提出上訴書
狀，其未敘述上訴之理由者並得於提起上訴後十日內向本院補提
理由書（均須按他造當事人之人數附繕本）。
                                      書記官  蘇秋
中    華    民    國    95    年    8     月    15    日


司法院資訊處製作；財團法人民間司法改革基金會備份。
